【裁判字號】    97,海商上,4
【裁判日期】    990428
【裁判案由】    損害賠償
【裁判全文】
臺灣高等法院民事判決                 97年度海商上字第4號
上  訴  人  邑恩科技股份有限公司
法定代理人  丙○○○
訴訟代理人  蔡朝安律師
複 代理 人  游婷妮律師
            劉倩妏律師
            劉瀠嘉律師
參  加  人  富邦產物保險股份有限公司
法定代理人  乙○○
被 上訴 人  近鐵通運股份有限公司
法定代理人  甲○○○
訴訟代理人  黃教範律師
上列當事人間損害賠償事件，上訴人對於中華民國97年4月30日
臺灣臺北地方法院95年度海商字第35號第一審判決提起上訴，本
院於99年4月14日言詞辯論終結，判決如下：
    主  文
原判決關於駁回上訴人後開第二項之訴部分及訴訟費用之裁判均
廢棄。
被上訴人應給付上訴人新台幣參拾陸萬參仟捌佰貳拾參元及自民
國九十五年十一月二十一日起至清償日止，按年息百分之五計算
之利息。
其餘上訴駁回。
第一、二審訴訟費用由被上訴人負擔百分之十六，餘由上訴人負
擔。
    事實及理由
壹、程序方面：
    按「在第二審為訴之變更或追加，非經他造同意，不得為之
    。但第255條第1項第2款至第6款情形，不在此限。」、「訴
    狀送達後，原告不得將原訴變更或追加他訴，但減縮應受判
    決事項之聲明者，不在此限。」民事訴訟法第446條第1項、
    第255條第1項第3款分別定有明文。查本件上訴人原主張被
    上訴人應給付上訴人日幣8,226,243元即新台幣（下同）2,
    311,574元（以起訴日匯率1：0.281計算）及自起訴狀繕本
    送達翌日起至清償日止，按年息5%計算之利息。嗣於本院審
    理時減縮聲明為被上訴人應給付上訴人2,295,416元及自起
    訴狀繕本送達翌日起至清償日止，按年息5%計算之利息，核
    與上開規定相符，應予准許。
貳、實體方面：
一、上訴人主張：上訴人係從事精密產品進出口之國際貿易商，
    於託運產品時均告知運輸業者該產品之特性及運送應注意事
    項，以維護產品之完整及效能，被上訴人係從事承攬運送業
    者，曾多次接受上訴人委託承攬運送產品，均遵守不得於每
    個棧板貨物上方堆疊其他物品，以免產品受損等指示，雙方
    配合良好。惟於民國95年5、6月間，上訴人之客戶即訴外人
    PENHALL LIMIITED（下稱PENHALL公司）向上訴人訂購2批產
    品（詳如附件1所示第1、2批產品），以三角貿易方式，約
    定由上訴人採購上開產品後直接交貨予PENHALL公司之菲律
    賓客戶East Ceramic Philippines Corp.（下稱ECPC），交
    易條件為PENHALL公司出貨予ECPC及「DOOR TO DOOR至ECPC
    」，並預計於同年5月25日將第1批產品（下稱第1批產品）
    送達，於同年6月22日將第2批產品（下稱第2批產品）送達
    。上訴人因被上訴人過去均能完成承攬運送任務，乃與被上
    訴人訂立承攬運送上開產品予ECPC之契約，上訴人除通知被
    上訴人該產品在目的地港之受貨人為ECPC，另指示被上訴人
    於運送時不能堆疊重物於該產品上，並確認包裝方式妥適後
    ，經被上訴人表示可以運送，遂由上訴人辦理報關、支付運
    費等，及由被上訴人開具統一發票、提單（上載「shipper
    」為PENHALL公司、「consignee」為ECPC、「carrier」為
    被上訴人）予上訴人。詎被上訴人竟疏未注意而堆疊重物於
    上開產品上，致該產品嚴重毀損不堪使用，經ECPC於收貨時
    發覺第1批產品受損，隨即拍照存證，並將貨損相片以電子
    郵件通知被上訴人及菲律賓近鐵公司。上訴人得知第1批產
    品發生損害後，又於同年6月18日委託被上訴人將替代產品
    （詳如附件1所示第3批產品，下稱第3批產品）運送至馬尼
    拉，被上訴人明知第1批產品已生毀損，仍未遵守不得堆疊
    重物之指示，致第3批產品發生相同毀損。被上訴人就第1、
    2、3批產品（以下合稱系爭產品）之毀損顯有重大過失。又
    系爭產品已先後委付參加人，依海商法第147條第1項規定，
    系爭產品於委付原因發生之日起視為參加人所有，然除系爭
    產品之損失外，上訴人尚受有如附件2所示項目及金額之損
    失，爰依民法第665條、第638條第3項規定，請求被上訴人
    給付上訴人2,295,416元及自起訴狀繕本送達翌日起至清償
    日止，按年息5%計算之利息等語。
二、被上訴人則以：兩造間並無承攬運送或運送契約存在，縱認
    兩造間有契約關係存在，依上訴人所提原證2之3紙載貨證券
    ，均係以被上訴人名義簽發，依民法第664條規定，雙方之
    權利義務關係應視同物品運送關係，而海商法係海上物品運
    送之特別規定，應優先適用，被上訴人得主張免責事由或單
    位責任限制。又系爭產品並未毀損，上訴人亦未依海商法第
    56條第1項但書規定以書面通知被上訴人，且被上訴人對系
    爭產品之毀損亦無任何過失，上訴人請求之損害賠償項目與
    金額，均與被上訴人無涉，況系爭產品之權利、義務及責任
    已由ECPC委付參加人，上訴人自無再向被上訴人請求之權利
    ，上訴人請求如附件2所示之項目及金額均屬無據等語，資
    為抗辯。
三、參加人未於本院到庭，亦未提出書狀作何陳述。
四、本件經原法院判決駁回上訴人之訴及假執行之聲請。上訴人
    不服原判決，上訴聲明為：（一）原判決廢棄；（二）被上
    訴人應給付上訴人2,295,416元及自起訴狀繕本送達翌日起
    至清償日止，按年息5%計算之利息；（三）願供擔保請准宣
    告假執行。被上訴人答辯聲明：上訴駁回，如受不利判決，
    願以現金或同額台灣銀行館前分行無記名可轉讓定期存單供
    擔保免為假執行。
五、兩造不爭執之事項：（本院卷1第67頁、88頁）
    系爭產品分別於95年8月14日、95年8月14日及95年8月30 日
    委付予參加人。
六、本件爭點：（本院卷1第88頁背面）
（一）本件爭議應適用承攬運送或運送之法律關係？
（二）被上訴人可否主張海商法之免責事由或單位責任限制？
（三）系爭產品有無受損？受損情形如何？
（四）上訴人是否對被上訴人為貨物毀損之通知？
（五）上訴人前於95年3月間委託被上訴人託運之貨物，上訴人
      有無指示不得堆疊重物？
（六）被上訴人對系爭產品之毀損是否有重大過失？
（七）上訴人是否受有系爭產品毀損以外之損害？如被上訴人有
      重大過失行為，則與系爭產品毀損以外之其他損害間是否
      有因果關係？
（八）上訴人未持有載貨證券正本，是否得基於運送關係向被上
      訴人為本件求償？
（九）系爭產品之權利、義務及責任已由ECPC委付參加人，上訴
      人有無再向被上訴人請求之權利？
      爰分別述之如下：
（一）本件爭議應適用承攬運送或運送之法律關係？
  １、按「承攬運送人者，謂以自己之名義，為他人之計算，使
      運送人運送物品而受報酬為營業之人。」、「就運送全部
      約定價額，或承攬運送人填發提單於委託人者，視為承攬
      人自己運送，不得另行請求報酬。」民法第660條第1項、
      第664條分別定有明文。次按「載貨證券，應載明下列各
      款事項，由運送人或船長簽名：……六、載貨證券之份數
      。……」海商法第54條第1項第6款亦有明文。
  ２、經查：
    (1)兩造間就系爭產品所生之爭議，除本件訴訟外，被上訴人
      曾另案請求上訴人給付承攬報酬（台灣士林地方法院士林
      簡易庭97年度士簡字第809號，下稱另案），被上訴人於
      另案係依承攬運送契約之法律關係，請求上訴人給付承攬
      報酬，有另案之民事起訴狀可憑（本院卷1第103至105頁
      ），可知，被上訴人於另案係主張兩造間有契約關係存在
      ，且該契約係屬承攬運送契約之法律關係。
    (2)被上訴人雖另辯以：依上訴人所提原證2之3紙載貨證券，
      均係以被上訴人名義簽發，依民法第664條規定，雙方之
      權利義務關係應視同物品運送關係等語。惟查上訴人係以
      傳真方式將提單電放予目的港代理人，使受貨人可持之受
      領系爭產品，此觀原證2載有「Surrendered」字樣即明（
      原審卷第9、12、15頁），此外，依原證2所示之內容，亦
      未如海商法第54條第1項第6款載有載貨證券正本之份數，
      可知，原證2與載貨證券或海上提單尚屬有間，被上訴人
      既未填發提單正本予上訴人，自不發生民法第664條介入
      擬制之法效果。
    (3)綜上，應認兩造間存在承攬運送契約之法律關係，本件爭
      議應適用承攬運送之規定。
（二）被上訴人可否主張海商法之免責事由或單位責任限制？
      按「兩造係成立民法之承攬運送契約，上訴人非運送人，
      無海商法單位責任限制之適用。」（最高法院92年度台上
      字第2732號判決意旨參照）。經查兩造間係成立承攬運送
      契約之法律關係，已如前述，依上揭說明，自無海商法第
      69條免責事由或同法第70條第2項單位責任限制規定之適
      用，是被上訴人依海商法第69條第12款、第70條第2項規
      定主張包裝不固免責事由或單位責任限制事由，亦不足採
      。
（三）系爭產品有無受損？受損情形如何？
      經查：依被上訴人高雄事務所藤原真一出具之「關於海上
      混載貨物破損報告書」第2行載有「由於搬運上的問題導
      致貴公司的產品發生破損」等語，有上開報告書可憑（本
      院卷1第178頁）；又依被上訴人經理高光耀署名之「貨物
      異常報告書」（本院卷1第127頁）第1行亦載有：「……
      對於貨物發生損壞之事件，致上最深的歉意……」等語。
      另保險公司就系爭產品出具之最終版基本調查報告（本院
      卷1第132至175頁）亦載有系爭產品毀損之事實及狀況，
      且有系爭產品之毀損照片可憑（原審卷第80至83頁、85至
      87頁），此外，兩造亦不爭執系爭產品已分別於95年8 月
      14日、95年8月14日及95年8月30日委付參加人，堪信系爭
      產品確已受損，且有如上開最終版基本調查報告所載之受
      損狀況，是被上訴人辯以系爭產品並未毀損等語，應不可
      採。
（四）上訴人是否對被上訴人為貨物毀損之通知？
      被上訴人雖辯以：上訴人應按海商法第56條第1項但書規
      定以書面通知被上訴人系爭產品毀損之事實等語，惟如上
      所述，本件並無海商法之適用，本院自無論述本項爭點之
      必要。
（五）上訴人前於95年3月間委託被上訴人託運之貨物，上訴人
      有無指示不得堆疊重物？
      被上訴人對系爭產品之毀損，應負重大過失之責（詳後述
      ），是就本項爭點本院亦無加以評價之必要。
（六）被上訴人對系爭產品之毀損是否有重大過失？
  １、按重大過失者，即欠缺普通人之注意之謂，亦即稍加注意
      ，即可避免發生其結果，而竟怠於注意。次按「債務人之
      代理人或使用人，關於債之履行有故意或過失時，債務人
      應與自己之故意或過失負同一責任。但當事人另有訂定者
      ，不在此限。」民法第224條亦有明文。
  ２、經查：
    (1)系爭產品係精密之鋼板，上訴人於託運系爭產品時均向被
      上訴人說明系爭產品之特性，並要求被上訴人不得於系爭
      產品上方堆疊任何物品等情，業據證人即上訴人公司職員
      李宜倩、金智鵬於原審證述明確（原審卷第325至327頁、
      第477至484頁），另參諸證人即被上訴人公司業務主任葉
      靜芝於原審證稱：「……他有請車子在運送時不要堆疊，
      所以車子到碼頭這一段沒有堆疊，到貨櫃場是由專門裝櫃
      的人負責，裝櫃人員不聽原告或被告，他是領貨櫃場的薪
      水。我們有請儘量不要堆疊重物，但是不可能不堆疊，因
      為有空間考量。」、「（問：前面未毀損的前2次運送，
      有關運送方式、指示，與毀損的該3次有無不同？）運送
      方式及指示均同……。」等語（原審卷第328至329頁），
      堪認上訴人於託運系爭產品時確有要求被上訴人不得於系
      爭產品上方堆疊任何物品，惟於運送系爭產品過程中，在
      系爭產品上方仍有堆疊其他物品。
    (2)系爭產品係精密之鋼板，於系爭產品上方堆疊其他物品，
      或未為任何之防護措施，極易造成系爭產品之毀損，此為
      普通人即可注意之事，若能稍加注意即可避免其結果之發
      生，被上訴人或其使用人應注意能注意竟怠於注意，致系
      爭產品發生毀損，揆諸上開１之說明，該過失應屬重大過
      失。
    (3)至證人葉靜芝證稱：裝櫃人員不聽上訴人或被上訴人，其
      係領貨櫃場薪水等語，惟查該櫃場人員係與被上訴人配合
      之廠商，乃係為被上訴人履行上開承攬運送契約義務相關
      事宜之人，對於兩造間之承攬運送過程實係居於被上訴人
      使用人之地位，依民法第224條規定，被上訴人就該櫃場
      人員於系爭產品上方堆疊其他物品之過失應與自己之過失
      負同一責任，是被上訴人仍難以上開過失係屬櫃場人員之
      過失，非被上訴人之過失，而解免其應負之過失責任。
（七）上訴人是否受有系爭產品毀損以外之損害？如被上訴人有
      重大過失行為，則與系爭產品毀損以外之其他損害間是否
      有因果關係？
  １、按「運送物之喪失、毀損或遲到，係因運送人之故意或重
      大過失所致者，如有其他損害，託運人並得請求賠償。」
      民法第638條第3項定有明文。又上開規定，於承攬運送準
      用之，同法第665條亦有明文。次按當事人主張有利於己
      之事實者，就其事實有舉證之責任，民事訴訟法第277條
      前段定有明文，又主張法律關係存在之當事人，應就該法
      律關係發生所須具備之特別要件，負舉證之責任，至於他
      造主張有利於己之事實（變更或消滅之特別要件），則應
      由他造舉證證明（最高法院48年台上字第887號判例意旨
      參照）。
  ２、經查：如上所述，被上訴人就系爭產品之毀損有重大過失
      ，則依上開１民法第638條第3項之規定，上訴人如有系爭
      產品以外之其他損害，仍得請求被上訴人負損害賠償之責
      ，爰就上訴人請求如附件2所示項目及金額，分別審酌如
      下：
    (1)原物料上漲差額損害（261,330元）：
      上訴人主張：ECPC因系爭產品毀損而拒絕收受，PENHALL
      公司為履行其與ECPC間之契約，遂要求上訴人運送替代產
      品，上訴人為履行與PENHALL公司間之契約，而購買第3、
      4、5批產品（詳如附件3所示之代替品，本院卷1第24頁）
      。上訴人購買上開第3、4、5批產品時，因當時原物料已
      上漲，乃衍生相關損害合計261,330元（日幣930,000元）
      等情，並提出發票7紙為憑（本院卷1第25至31頁）。查上
      開發票之形式真正、該第3、4、5批產品係系爭產品之替
      代品，及上開產品之金額，被上訴人並不爭執（本院卷2
      第161頁背面），堪信上訴人確有為履行其與PENHALL公司
      間之契約而購買上開第3、4、5批產品。又依如附件3所示
      上訴人購買第3、4、5批產品時，原物料已分別較購買第1
      、2批產品時上漲如附件3所示之金額，上開差額之發生，
      核與被上訴人上開之重大過失行為有關，二者間顯具有相
      當因果關係，是上訴人此部分之請求，為有理由，應予准
      許。
    (2)ECPC請求上訴人損害賠償中，1班制改為3班制增加薪資、
      電費支出、ECPC派員至日本向TEEM公司說明費用，及ECPC
      遭TEEM公司要求折讓產品金額20%部分：
      上訴人請求前開項目及金額（詳如附件2編號2至5），固
      據提出PENHALL公司之請求賠償函及ECPC請求賠償金額內
      容為憑（原審卷第33頁、第297頁），惟上開證據僅能證
      明ECPC確有請求如上所示之項目及金額，而ECPC是否確受
      有上開項目所示之損失，及各該損失是否與被上訴人之上
      開重大過失行為間有相當因果關係，尚難僅憑上開證據遽
      予認定，此外，上訴人復未能就其主張此部分之有利事實
      舉證以實其說，則依上開舉證責任分配原則之說明，上訴
      人此部分之請求，自難採信。
    (3)ECPC請求上訴人損害賠償中，為求如期交貨海運改空運差
      額（102,493元）：
      上訴人此部分之請求，係肇因如附件3所示之第1、2批產
      品毀損後，上訴人乃購買如附件3所示之第3、4批產品，
      惟第3批產品仍遭毀損，上訴人復購買如附件3所示之第5
      批產品，並將原預定以海運方式運送至日本客戶TEEM公司
      之產品，改以空運方式所生之差額，上訴人除提出上開
      PENHALL公司之請求賠償函、ECPC請求賠償金額內容，並
      提出運送費用計算表（原審卷第298頁，詳如附件4）、海
      運報價單、空運費單據及發票為憑（本院卷2第178至183
      頁、第223至230頁），且被上訴人就上開由海運改以空運
      所生之差額亦不爭執（本院卷2第161頁正、反面），堪信
      確有上開差額之產生。又上開差額之產生，係因被上訴人
      之重大過失致系爭產品受損，ECPC為履約乃購買替代產品
      ，改以空運方式緊急運送至上開客戶處，衡諸一般常情，
      此與被上訴人重大過失行為間具有相當因果關係，上訴人
      此部分之請求，自有理由，應予准許。
（八）上訴人未持有載貨證券正本，是否得基於運送關係向被上
      訴人為本件求償？
      如上所述，上訴人係依民法第665條、第638條第3項規定
      請求被上訴人給付上開金額，自不以持有載貨證券正本為
      必要，故被上訴人辯以上訴人不得依運送契約關係請求被
      上訴人給付上開金額，仍不足採。
（九）系爭產品之權利、義務及責任已由ECPC委付參加人，上訴
      人有無再向被上訴人請求之權利？
      系爭產品分別於95年8月14日、95年8月14日及95年8月30
      日委付予參加人，此為兩造所不爭執，並據參加人訴訟代
      理人於原審陳稱：「（問：移轉之相關請求權有無包括貨
      損以外之相關請求？）沒有，我們本件受移轉僅有貨物損
      害之部分。」等語（原審卷第535頁），足見，ECPC委付
      予參加人之標的僅有系爭產品，尚不及於「貨損以外之相
      關請求」，而上訴人係依民法第665條、第638條第3項規
      定請求系爭產品損害以外其他損害之賠償，並非就系爭產
      品請求損害賠償，上訴人請求損害賠償之範圍顯與上開委
      付之標的不同，從而，上訴人仍有依上開規定請求被上訴
      人給付系爭產品損害以外其他損害之權利。
七、綜上所述，上訴人依民法第665條、第638條第3項規定請求
    被上訴人給付上訴人原物料上漲之差額損害261,330元及海
    運改以空運之差額102,493元，合計363,823元（計算式：26
    1,330元+102,493元=363,823元）及自起訴狀繕本送達翌日
    （即95年11月21日）起至清償日止，按年息5%計算之利息，
    為有理由，應予准許，逾此部分之請求，為無理由，不應准
    許。原審就上開應准許部分，為上訴人敗訴之判決，自有未
    洽，上訴意旨指摘原判決此部分不當聲明廢棄改判，為有理
    由，爰由本院予以廢棄改判如主文第2項所示。原審就上開
    不應准許部分，為上訴人敗訴之判決，並駁回其假執行之聲
    請，於法並無不合，上訴意旨指摘原判決此部分不當聲明廢
    棄改判，為無理由，應駁回其上訴。又本件命被上訴人給付
    之金額未逾1,500,000元，被上訴人不得上訴第三審，因本
    院之判決，上訴人就此勝訴部分即告確定，自無宣告假執行
    之必要，併此敘明。
八、本件事證已臻明確，兩造其餘之攻擊、防禦方法核與判決結
    果不生影響，爰毋庸一一論述，併此敘明。
九、據上論結，本件上訴為一部有理由，一部無理由，依民事訴
    訟法第450條、第449條第1項、第79條，判決如主文。
中    華    民    國     99    年    4   月    28     日
                  民事第十二庭
                      審判長法  官  陳駿璧
                            法  官  李媛媛
                            法  官  陳邦豪
正本係照原本作成。
上訴人如不服本判決，應於收受送達後20日內向本院提出上訴書
狀，其未表明上訴理由者，應於提出上訴後20日內向本院補提理
由書狀（均須按他造當事人之人數附繕本）上訴時應提出委任律
師或具有律師資格之人之委任狀；委任有律師資格者，另應附具
律師資格證書及釋明委任人與受任人有民事訴訟法第466條之1第
1項但書或第2項（詳附註）所定關係之釋明文書影本。
被上訴人不得上訴。
中    華    民    國    99    年    4     月    28    日
                            書記官  李佳樺
附註：
民事訴訟法第466條之1（第1項、第2項）：
對於第二審判決上訴，上訴人應委任律師為訴訟代理人。但上訴
人或其他法定代理人具有律師資格者，不在此限。
上訴人之配偶、三親等內之血親、二親等內之姻親，或上訴人為
法人、中央或地方機關時，其所屬專任人員具有律師資格並經法
院認為適當者，亦得為第三審訴訟代理人。

司法院資訊處製作；財團法人民間司法改革基金會備份。
